【裁判字號】    99,重上更(三),80
【裁判日期】    990512
【裁判案由】    毒品危害防制條例
【裁判全文】
臺灣高等法院刑事判決            99年度重上更(三)字第80號
上  訴  人
即  被  告  乙○○
選任辯護人  吳磺慶律師
上列上訴人因違反毒品危害防制條例案件，不服臺灣板橋地方法
院95年度訴字第2975號，中華民國96年6月13日第一審判決（起
訴案號：臺灣板橋地方法院檢察署95年度偵緝字第2045號），提
起上訴，經判決後，最高法院第三次發回更審，本院判決如下：
    主  文
原判決撤銷。
乙○○共同販賣第二級毒品未遂，處有期徒刑壹年拾月。扣案之
第二級毒品甲基安非他命壹小包（驗餘含袋重零點伍捌玖公克）
沒收銷燬之。門號0000000000號行動電話壹支（含SIM卡），沒
收。
    事  實
一、乙○○明知甲基安非他命係毒品危害防制條例第二條第二項
    第二款所稱之第二級毒品，不得販賣、持有。緣王明輝於民
    國95年1月13日上午10時50分許，在臺北縣新莊市○○街20
    號前，遭警查獲，警方並當場在其身上查得第二級毒品甲基
    安非他命1小包，王明輝即向警方供稱其均係撥打門號00000
    00000號行動電話向自稱「阿彬」之男子購買毒品（即甲○
    ○，甲○○販賣第二級毒品部分，已經法院判處有期徒刑8
    年確定），並配合警方以電話與甲○○聯絡，佯稱欲再購買
    甲基安非他命1包，並約定於同日稍晚在臺北縣三重市○○
    ○路224巷旁商店內交易。而乙○○亦明知甲○○有在販賣
    第二級毒品甲基安非他命予不特定人牟利，猶與甲○○基於
    共同販賣第二級毒品甲基安非他命圖利之犯意聯絡，於同日
    上午11時40分許，由甲○○將甲基安非他命1小包（含袋重
    0.6公克，驗餘含袋重0.589公克）及所有之門號0000000000
    號行動電話1支（該門號係甲○○以其女友何佳妮名義申請
    辦理，惟實際使用支配之人為甲○○）交予乙○○，指示乙
    ○○前往上開地點以該0000000000號行動電話為聯絡工具，
    將甲基安非他命1小包交付予買毒之人並收取價金2千元。迨
    乙○○持上開毒品及行動電話抵達上開商店內後，於同日下
    午1時30分許，已埋伏在店內之員警即撥打0000000000號行
    動電話，見現場之乙○○接起電話應答，即上前將之逮捕，
    並扣得上開甲基安非他命1包及行動電話1支。
二、案經臺北縣政府警察局新莊分局報請臺灣板橋地方法院檢察
    署檢察官偵查起訴。
    理    由
一、訊據被告乙○○對於上開販賣第二級毒品犯行坦承不諱（本
    院卷第32頁背面、33頁正面、第49頁正面），核與證人王明
    輝所證相符，王明輝於原審證稱：「（你被警察查獲的安非
    他命一包，是否你撥打0000000000號買到的？）電話是，但
    是人不是。對方是叫阿彬．．．我之前都是向持有00000000
    00號電話的人購買安非他命，已經和這支電話交易2、3次，
    但是每次來的人都不一樣，．．．（每次約見面地方的時候
    ，要交付錢及毒品時，如何再確認？）都是我再打00000000
    00號的電話確認的」等語（原審卷第90、91頁）。另證人即
    臺北縣政府警察局新莊分局江明南、蕭博森於偵查中亦結證
    稱：查獲王明輝時即追問王明輝向何人購買甲基安非他命，
    王明輝稱係打0000000000號行動電話向藥頭購買，讓王明輝
    在偵防車上撥打電話連絡，藥頭先與王明輝約在三重市，到
    了三重市藥頭便與王明輝約在三重市○○○路224巷口旁之
    便利超商，藥頭稱到了該處再打電話給他，到了約定的便利
    超商內，其即按重播鍵播打0000000000號碼，看到被告拿起
    該行動電話一直喂喂喂，被告並把該行動電話拿在手中走回
    店內娃娃機彈珠檯座位上，我們確認被告是藥頭後，即一起
    上前並要求被告主動交出甲基安非他命，被告指著娃娃機彈
    珠檯取物口，其將取物口的小門推開即看到1包甲基安非他
    命等語（2016號偵卷第70、71頁）。且扣案透明晶體1包，
    經送請台灣檢驗科技股份有限公司鑑驗結果，毛重0.6公克
    ，取其中0.011公克鑑定用罄，為甲基安非他命，有95年3
    月9日濫用藥物檢驗報告在卷可稽（2016號偵卷第78頁），
    並有該毒品甲基安非他命1包及前述之0000000000號行動電
    話扣案可資佐證。被告上開任意性之自白，應為事實，可以
    採信。又本案係因警方先查到王明輝，王明輝供稱係向「阿
    彬」男子購毒，警方進而查獲持毒品前來進行交易之被告等
    事實經過，已如前述。而被告於本院更一審時即供稱「阿彬
    」男子之真實姓名身分即為甲○○（更一審卷第33頁背面）
    ，且查扣案0000000000號行動電話亦係甲○○女友何佳妮名
    義所申請，有大眾電信資料查詢紀錄一份可稽（2016號偵卷
    第55頁），甲○○並於本院更一審98年5月27日審理時到庭
    證稱其即係本案之「阿彬」男子（更一審卷第105頁背面）
    ，及本院96年度上更(一)字第634號刑事判決亦認定該案被告
    甲○○有與本案被告乙○○共犯本件販賣第二級毒品犯行，
    並判處罪刑確定，迭經本院依職權調取該刑事案卷核閱無誤
    ，故本院即據此認定本案「阿彬」男子即係甲○○。又本件
    雖係證人王明輝之配合，於警方授意下撥打0000000000號行
    動電話予甲○○，進而查獲被告，除甲○○先前即已有販賣
    甲基安非他命之犯意，並非因員警或王明輝之教唆而生外（
    甲○○除本案以外，尚另有其他多次販賣第二級毒品犯行，
    詳見本院96年度上更(一)字第634號刑事判決），而被告係依
    甲○○之指示而犯本案，更非係受員警或王明輝之教唆而來
    ，故本件警方經由王明輝而查獲被告所為本件販賣第二級毒
    品甲基安非他命之犯行，並無違法之處，警方因而取得之證
    據（即查扣毒品），自得作為證據，無陷害教唆之問題，併
    說明之。
二、至公訴意旨以被告係基於幫助之犯意而為本案販賣第二級毒
    品犯行，及被告於本院審理時亦辯稱：伊當時是和甲○○一
    起去的，也知道甲○○要賣毒品，但伊不認識買毒的王明輝
    ，只是幫忙甲○○接電話，伊是幫助犯云云。惟查：被告於
    警詢中已承稱其係依「阿彬」（甲○○）指示至現場與買毒
    之人進行毒品交易不諱，被告供稱：「（警方現場查獲何物
    ？係何人所有？有何用途？）安非他命1小包毛重0.6公克、
    是我所有、是綽號阿彬之男子要我帶到該處賣給王明輝的。
    」、「（警方查獲安非他命1小包毛重0.6公克之情形為何？
    ）是我主動將放在商店內娃娃販賣機取物口內之安非他命1
    小包交給警方。（你今日被警方查獲之安非他命係向何人購
    買？年籍資料為何？）是綽號阿彬之男子，叫我帶安非他命
    到該處，以新台幣2千元之價格要賣給王明輝所用的，．．
    ．是阿彬在95年1月13日11時40分許，在自強路跟重陽路口
    ，將安非他命交給我，叫我帶到臺北縣三重市○○○路224
    巷旁商店內賣給王明輝。（你如何聯絡綽號阿彬之人？他共
    叫你販賣幾次之毒品安非他命？幫他販賣安毒每次代價為何
    ？）我無法聯絡他，都是他聯絡我，只有今天被查獲這次、
    沒有代價。（警方查獲之行動電話0000000000號是何人所有
    ？）是阿彬交安毒交給我時，一同拿給我使用。」、「（你
    今日被警方查獲之安毒0.6公克是否要賣給王明輝所用？販
    賣之價格為何？）是的，要以新台幣2千元賣給他。．．．
    查獲的行動電話是阿彬交給我使用的」等語（2016號偵卷第
    12 、13頁）。再參以前述王明輝及警員江明南、蕭博森等
    人證言，可查知，當天員警查獲被告時，甲○○並未在現場
    ，且衡情，若甲○○在場，焉有不親自接電話之理？且依警
    員所證，扣案毒品甲基安非他命1小包亦係由被告告知警方
    ，警方始在娃娃機彈珠檯取物口查得，是被告於上開時地即
    依甲○○指示攜帶毒品及行動電話欲與買毒之王明輝進行毒
    品交易，迨可認定。則被告就本件毒品交易，依出賣人甲○
    ○之指示實際進行交付毒品及收取價金等行為，自已達「販
    賣」行為之構成要件程度，其與甲○○間當有犯意聯絡、行
    為分擔，應為共同正犯，猶辯稱只是幫助犯云云，係避重就
    輕之詞，不可採信。至證人甲○○於本院更一審時曾證稱：
    伊當天有一起去，電話是放在我電動玩具抬旁邊，電話響我
    沒有接，是被告幫我接云云（更一審卷第106頁背面），然
    證人甲○○此部分所證並非事實，已如前述，認係迴護被告
    之詞，不足採信。又證人王明輝雖非直接向被告購買毒品，
    惟被告為甲○○送交毒品及收取價金，二人間就本次販賣第
    二級毒品互有犯意聯絡、行為分擔，已如前述，且被告於本
    院審理時承稱其知悉甲○○當日確係在販賣毒品（本院卷第
    33、49頁），而甲○○亦因本件販賣第二級毒品犯行經法院
    判處罪刑確定，有本院甲○○之被告前案紀錄表1份在卷可
    稽，並經本院調取該案卷核閱無誤，被告當亦知悉甲○○係
    販售毒品予不特定人圖利，應為合理推認。綜上所述，被告
    有本案共同販賣第二級毒品犯行，堪以認定，應依法論科。
三、論罪理由
  (一)法律修正之比較
    1.刑法部分
      被告行為後，於94年2月2日修正公布之刑法，已自95年7
      月1日起施行，修正後刑法第28條關於成立共同正犯之標
      準，將原來共同正犯之共同「實施」犯罪，改為共同「實
      行」犯罪，剔除完全未參與犯罪相關行為「實行」之「陰
      謀共同正犯」及「預備共同正犯」，是修正後之共同正犯
      之可罰性要件之範圍業已限縮，乃屬行為可罰性要件之變
      更，自應比較新舊法。惟不論適用修正前、修正後之刑法
      第28條規定，被告與甲○○間均成立共同正犯，故修正後
      之刑法並非較有利於被告，依據刑法第2條第1項前段規定
      ，應適用修正前刑法28條關於共犯之規定。
    2.毒品危害防制條例部分
      按甲基安非他命係毒品危害防制條例第2條第2項第2款規
      定第二級毒品。又被告行為後，毒品危害防制條例於98年
      5月20日經總統華總一義字第09800125141號令修正公布第
      4、11、11-1、17、20、25條條文；並自公布後6個月施行
      （參98年6月8日法務部法檢字第0980802279號函依同條例
      第36條規定，修正條文自公布後6個月施行）。再按行為
      後法律有變更者，適用行為時之法律，但行為後之法律有
      利於行為人者，適用最有利於行為人之法律，刑法第2條
      第1項定有明文。毒品危害防制條例第4條第2項關於販賣
      第二級毒品罪，於本次修正時將原法定刑：「處無期徒刑
      或七年以上有期徒刑，得併科新臺幣七百萬元以下罰金。
      」提高為：「處無期徒刑或七年以上有期徒刑，得併科新
      臺幣一千萬元以下罰金。」比較新舊法之結果，因舊法之
      法定刑較輕，適用修正前毒品危害防制條例第4條第2項規
      定對被告較為有利。惟毒品危害防制條例第17條原規定：
      「犯第四條第一項至第四項、第五條第一項至第四項前段
      、第六條第一項至第四項、第七條第一項至第四項、第八
      條第一項至第四項、第十條或第十一條第一項、第二項之
      罪，供出毒品來源，因而破獲者，得減輕其刑。」修正為
      ：「犯第四條至第八條、第十條或第十一條之罪，供出毒
      品來源，因而查獲其他正犯或共犯者，減輕或免除其刑（
      第一項）。犯第四條至第八條之罪於偵查及審判中均自白
      者，減輕其刑（第二項）。」查被告於警詢及本院審理時
      均自白所犯之本案販賣第二級毒品犯行，符合修正後毒品
      危害防制條例第17條第2項減輕其刑之規定，故綜合比較
      結果，被告應整體適用修正後毒品危害防制條例規定較為
      有利。
  (二)法律之適用
    按甲基安非他命係毒品危害防制條例第2條第2項第2款規定
    第二級毒品。核被告所為，係犯修正後毒品危害防制條例第
    4條第6項、第2項之販賣第二級毒品未遂罪。被告與甲○○
    間，有犯意聯絡、行為分擔，為共同正犯。公訴意旨雖認被
    告所犯係幫助販賣第二級毒品未遂罪，惟被告已參與本案「
    販賣」毒品之構成要件行為，應論以共同正犯，已如前述，
    公訴意旨此部分所指即有誤認，應予更正。又被告已著手本
    案販賣第二級毒品行為，惟未發生犯罪之結果，屬未遂犯，
    依刑法第25條第2項規定減輕其刑。又被告於警詢及本院審
    理時均自白所犯之本案販賣第二級毒品犯行，已如前述（
    2016號偵卷第12、13頁，本院卷第32頁背面、第33頁正面、
    第49頁正面），應依修正後毒品危害防制條例第17條第2項
    規定減輕其刑，並遞減之。
四、撤銷改判及科刑理由
    原審認被告犯罪事證明確，據予論罪科刑，固非無見。惟查
    ：(1)、被告應適用修正後毒品危害防制條例之規定，原審未
    及比較適用，即有未合。(2)、扣案第二級毒品甲基安非他命
    1小包經鑑驗結果，驗餘毛重之正確重量應為0.589公克，原
    審竟於主文中宣告沒收之扣案毒品數量為「驗餘淨重零點參
    玖公克」，自有疏漏。(3)、本案嗣後有查出共犯「阿彬」男
    子之真實身分即為甲○○，原審未詳加比對卷證而認定，亦
    欠妥適。被告上訴請求從輕量刑，尚非全無理由，且原判決
    亦有上開可議，自應由本院撤銷改判。爰審酌被告品行、明
    知友人甲○○販賣第二級毒品危害他人，猶為其送貨及收取
    價金，實屬非是，惟犯罪情節尚非重大，併其犯罪之動機、
    目的，及於本院審理時已坦認犯行，非全無悔改之意等一切
    情狀，量處如主文第二項所示之刑。扣案之第二級毒品甲基
    安非他命1小包，毛重0.6公克，經送台灣檢驗科技股份有限
    公司鑑驗時取其中0.011公克鑑定用罄，已如前述，故尚餘
    毒品之數量應為毛重0.589公克，而該毒品包裝袋於鑑驗時
    既無與毒品分別鑑秤重量，即難以析離而無法個別宣告沒收
    ，該毒品包裝袋應視為毒品之一部分，應依毒品危害防制條
    例第18條第1項前段之規定，沒收銷燬之。扣案門號0000000
    000號行動電話1支，係共犯甲○○以其女友何佳妮名義申請
    而由甲○○使用一節，迭據甲○○於本院更一審時到庭證述
    明確（更一審卷第105頁正面），並有大眾電信資料查詢紀
    錄一份可稽（2016號偵卷第55頁），且依證人王明輝所證，
    其均係向門號0000000000號行動電話之「阿彬」男子連絡購
    買毒品事宜，甲○○所證扣案電話為其所有一節應為事實，
    故扣案0000000000號之行動電話（含SIM卡）為共犯甲○○
    所有，且供被告及共犯甲○○犯本罪所用之物，應依毒品危
    害防制條例第19條第1項規定，併宣告沒收。
據上論斷，應依刑事訴訟法第369條第1項前段、第364條、第299
條第1項前段，毒品危害防制條例第4條第2項、第6項、第17條第
2項、第18條第1項前段、第19條第1項前段，刑法第2條第1項、
第11條、第25條第2項，修正前刑法第28條，判決如主文。
本案經檢察官李叔芬到庭執行職務。
中     華     民    國    99    年    5    月   12    日
                  刑事第四庭審判長法  官  陳筱珮
                                  法  官  邱滋杉
                                  法  官  孫惠琳
以上正本證明與原本無異。
如不服本判決，應於收受送達後十日內向本院提出上訴書狀，其
未敘述上訴之理由者並得於提起上訴後十日內向本院補提理由書
（均須按他造當事人之人數附繕本）。「切勿逕送上級法院」。
                                  書記官  陶宇晨
中    華    民    國    99    年    5     月    12    日
附錄：本案論罪科刑法條全文
毒品危害防制條例第4條
製造、運輸、販賣第一級毒品者，處死刑或無期徒刑；處無期徒
刑者，得併科新臺幣 2 千萬元以下罰金。
製造、運輸、販賣第二級毒品者，處無期徒刑或 7 年以上有期
徒刑，得併科新臺幣 1 千萬元以下罰金。
製造、運輸、販賣第三級毒品者，處 5 年以上有期徒刑，得併
科新臺幣 7 百萬元以下罰金。
製造、運輸、販賣第四級毒品者，處 3 年以上 10 年以下有期
徒刑，得併科新臺幣 3 百萬元以下罰金。
製造、運輸、販賣專供製造或施用毒品之器具者，處 1 年以上
7 年以下有期徒刑，得併科新臺幣 1 百萬元以下罰金。
前五項之未遂犯罰之。

司法院資訊處製作；財團法人民間司法改革基金會備份。
